臺灣高等法院高雄分院民事判決　九十一年度上字第二０二號
　　　上　訴　人　　丙○○
　　　法定代理人　　甲○○
　　　訴訟代理人　　楊偉聖律師
　　　被　上訴人　　乙○○
　　　訴訟代理人　　張清富律師
　　　　　　　　　　蘇新竹律師
　　　複代　理人　　呂郁斌律師
當事人間請求分割共有物事件，上訴人對於中華民國九十一年七月十二日臺灣高雄地
方法院八十九年訴字第二三一０號第一審判決提起上訴，本院於九十三年七月七日辯
論終結，判決如下：
　　　主　　　文
上訴駁回。
第二審訴訟費用由上訴人負擔。
　　　事實及理由
一、被上訴人起訴主張：坐落高雄縣湖內鄉○○段三二七號，地目建，面積二百四十
    四點六一平方公尺土地（下稱系爭土地），為兩造共有，應有部分各二分之一。
　　系爭土地並無不能分割之協議，且兩造就土地之分割方法復未能達成協議，爰訴
    請裁判分割。
二、上訴人則以：（一）系爭土地上建有門牌號碼高雄縣湖內鄉○○路○段三三八、
　　三四０號建物，為上訴人自訴外人王進福購得，可依房屋稅籍資料申請保存登記
　　。王進福建築前開房屋之初，與被上訴人就系爭土地訂有分管契約，上訴人購得
　　前開建物，被上訴人亦應受該分管契約之拘束，被上訴人主張依應有部分分割系
　　爭土地，非但有礙社會經濟，亦有違誠信原則。上訴人所主張之分割方案斟酌兩
　　造使用現況及地上合法建物座落情形。被上訴人不能按應有部分受分配之不利益
　　，由上訴人以金錢補償，應符合公平。（二）依上訴人所主張之共有物分割方法
　　，被上訴人所分得之土地非一畸零地，而得單獨建築使用。（三）上訴人所有之
　　建物現為上訴人及家屬居住使用，並無頹圮老舊之情事，依原審囑託財團法人台
　　灣公證鑑定中心鑑定之結果，價值尚有新台幣（下同）六十五萬二千二百二十元
　　元，且結構安全無虞。
三、原審判決：（一）兩造共有坐落高雄縣湖內鄉○○段三二七號，地目建，面積貳
　　佰肆拾肆點陸壹平方公尺土地，依判決附圖壹所示，即分割後三二七號部分面積
　　壹佰貳拾貳點參壹平方公尺分歸被上訴人乙○○所有，分割後三二七─一號部分
　　面積壹佰貳拾貳點參零平方公尺分歸上訴人丙○○所有。（二）被上訴人乙○○
　　應給付上訴人丙○○參萬柒仟壹佰壹拾貳元之補償金。上訴人不服提起上訴，請
　　求：（一）原判決廢棄。（二）請准兩造共有坐落高雄縣湖內鄉○○段三二七號
　　，地目建，面積貳佰肆拾肆點陸壹平方公尺土地，依附圖貳所示編號Ａ２＋Ｄ＋
　　Ｆ２，面積六三˙八八平方公尺分歸被上訴人乙○○取得，編號Ａ１＋Ｂ＋Ｃ＋
　　Ｆ１，面積一八０˙七三平方公尺分歸上訴人丙○○所有。被上訴人則請求駁回
　　上訴。
四、兩造不爭執之事項：（一）系爭土地為兩造所共有，應有部分各為二分之一。（
    二）系爭土地並無不能分割之協議，且就分割方法未能達成協議。
五、按共有人得隨時請求分割共有物，但因物之使用目的不能分割或契約定有不可分
　　割之期限者，不在此限；又共有物之分割，依共有人協議之方法行之，分割之方
　　法不能協議者，法院得依任何共有人之聲請，以原物分配於各共有人，民法第八
　　百二十三條第一項、第八百二十四條第一項第一款分別定有明文。查系爭土地地
　　目為建，有土地登記謄本二份在卷可按，依其使用目的並非不能分割，而兩造間
　　無不分割之約定及不能達成分割協議，被上訴人請求分割系爭土地，洵屬有據。
六、系爭土地原屬葉央（被上訴人之母）所有，於五十六年二月十四日才移轉登記與
    被上訴人及王進德，此有土地登記簿謄本可稽（本院卷(一)第一二三、一二四頁）
    ，而被上訴人父親王來福早在四十六年四月二十九日即已去世，當時有兩造等兄
    弟及姐七人，亦有除戶戶籍謄本（本院卷(一)第一二五至一二九頁）可憑。王來福
    生前既育有七位子女，並非僅有兩造且土地仍登記在葉央名下，不是王進德與被
    上訴人共有，顯然不可能如證人即上訴人王進德祖父所稱：以中廳中線為界線，
    分成二半，目前誰住那一邊，以後就分那一邊之情。王進德上開證述，自無可採
    。又上訴人先行興建之二棟房屋面積共達一一三‧三四平方公尺，被上訴人建物
    面積僅五三‧三五平方公尺，有路竹地政事務所土地複丈成果圖可稽（原審卷第
    一二八頁），被上訴人主張伊若不利用共同壁則，建物面積確將更形狹小，不能
    以此即認定兩造有分管之約定等語，合於情理。上訴人未能另舉證證明就系爭土
    地有分管之協議，所辯渠等就系爭土地曾有分管之約定，尚非可採。
七、查系爭土地，現有三棟加強磚造房屋，最右側二層樓房一棟（即中正路二段三百
　　三十六號）為被上訴人及其家人居住；中間一棟（同路段三百三十八號）原係二
　　層樓加強磚造樓房，後加蓋為三層、左側為二層樓房一棟（同路段三百四十號）
　　，目前為上訴人及其家人居住等情，除經兩造陳明外，並經原法院會同地政人員
　　勘測現場屬實，且製有勘驗筆錄二份、複丈成果圖各五份及照片二幀在卷可稽（
　　原審卷第十至十二頁、第十五、十六頁、第二十三至二十七頁、第一四八至一五
　　二頁）。上訴人應有部分之土地係八十六年二月間由其祖父王進德以買賣為登記
　　原因，而繼受取得，系爭門牌號碼高雄縣湖內鄉○○路○段三三八號、三四０號
　　二棟房屋均未為保存登記，此有被上訴人提出之三二七號之舊土地登記謄本可憑
　　（見原審卷第二三五至二三八頁）。系爭土地總面積為二四四‧六一平方公尺，
　　應有部分各為二分之一，依數量計算兩造各可分得一二二．三○平方公尺，系爭
　　土地東西兩側並無價值上之軒輊，而依上訴人主張如附圖貳之分割方案，其可取
　　得之土地面積為一八○．七三平方公尺（即附圖貳A1+B+C+F1部分） ，超出其應
　　有面積五八．五九五平方公尺，而被上訴人實際分得之面積僅六三．八八平方公
　　尺，約僅為應分得面積之百分之五十二，喪失百分之四十八之土地，上訴人取得
　　之土地約為被上訴人之三倍，顯失公平。本院審酌系爭土地，兩造使用現況、位
　　置及分割後經濟利益，並考量共有人應有部分所占面積之大小等情形，認系爭第
　　三二七號土地，其分割方法如附圖壹所示，即分割後三二七號部分面積壹佰貳拾
　　貳點參壹平方公尺分歸乙○○所有，分割後三二七─一號部分面積壹佰貳拾貳點
　　參零平方公尺分歸丙○○所有，最為適當。又依該分割方法，受限於土地登記面
　　積單位之限制，上訴人未能按其應有部分受分配（即短少面積零點零零伍平方公
　　尺，被上訴人分得面積多出零點零零伍平方公尺），按系爭土地依附圖壹所示分
　　割後三二七號土地單價每平方公尺之單價為二萬三千二百九十三元，總價為二百
　　八十四萬八千九百六十七元，分割後之三二七─一號土地每平方公尺單價為二萬
　　二千六百八十八元，總價為二百七十七萬四千七百四十三元，有原審函請財團法
　　人台灣公證鑑定中心之鑑定報告書可稽（外放），本院參酌上開鑑定報告書之土
　　地價格，認上訴人不能按應有部分比例分配之差額為三萬七千一百十二元，是乙
　　○○按應有部分比例應補償上訴人之金額為三萬七千一百十二元之補償金。
八、系爭土地依前述分割方法，其中上訴人之第三百三十八號房屋固將被拆及，雖依
　　財團法人台灣公證鑑定中心鑑價結果，認系爭三三八號房屋仍有六十五萬二千二
    百二十元之價值，惟該屋齡已有三十年為上訴人所不否認（本院卷(一)第八九頁）
    且上訴人長期占用共有系爭土地約達四分之三，無償使用近三十年，長久以來其
    已獲使用利益，且既未能證明曾有分管之協議，則其既侵越應有部分之使用範疇
    ，於共有關係消滅後，所占用對造分得部分之建物，自應予以拆除，否則將造成
    先行建築者受既得利益保護之不合理現象。被上訴人訴請依應有部分分割系爭土
    地，乃權利之正當行使，被上訴人復表示分得其應有部分之土地，係擬興建房屋
    用，自無權利濫用可言。上訴人指被上訴人濫用權利及違反誠信云云，核不足取
    。
九、上訴人另抗辯裁判分割應受最高法院四十八年台上字第一０六五號判例，五十七
    年度台再字第八號判決及五十八年度台上字第二五一二號判決關於分管之拘束云
　　云。微論兩造間對系爭土地無分管之協議存在，且核上開判例或判決係指共有人
　　與其他共有人訂立共有物分管之特約後，將其應有部分讓與第三人，其分管契約
　　對於受讓人仍繼續存在，其非指其分管部分之面積甚逾應有部分，亦應受分管拘
　　束，必須就該分管部分，全分割歸其所得。上訴人執上開無涉本件事實之判決、
　　判例抗辯不應拆及該三百三十八號樓房，及不宜依應有部分比例分割，否則即有
    悖協議及誠信原則，殊無足採。
十、綜上論述，被上訴人請求分割系爭土地，為有理由，原審判決將系爭土地分割為
    如附圖壹所示，即分割後三二七號部分面積壹佰貳拾貳點壹平方公尺分歸乙○
　　○所有，分割後三二七─一號部分面積壹佰貳拾貳點零平方公尺分歸丙○○所
　　有。乙○○應給付丙○○萬柒仟壹佰壹拾貳元之補償金，核無違誤。上訴論旨
　　求予廢棄為無理由，應予駁回。
十一、據上論結，本件上訴為無理由，依民事訴訟法第四百四十九條第一項、第七十
　　八條，判決如主文。
中　　　華　　　民　　　國　　九十三　　年　　　七　　　月　　二十一　　日
　　　　　　　　　　　　　　臺灣高等法院高雄分院民事第六庭
~B1審判長法官　許明進
~B2法　　　官　李炫德
~B3法　　　官　張明振
正本係照原本作成。
如對本判決上訴，須於判決送達後二十日內向本院提出上訴狀，其未表明上訴理由者
，應於上訴後二十日內向本院提出上訴理由書（均須按他造當事人之人數附繕本）。
上訴時應提出委任律師或具有律師資格之人之委任狀，並依附註條文規定辦理。
中　　　華　　　民　　　國　　九十三　　年　　　七　　　月　　二十二　　日
~B法院書記官　呂素珍
附註：
民事訴訟法第四百六十六條之一：
對於第二審判決上訴，上訴人應委任律師為訴訟代理人，但上訴人或其法定代理人具
有律師資格者，不在此限。
上訴人之配偶、三親等內之血親、二親等內之姻親，或上訴人為法人、中央或地方機
關時，其所屬專任人員具有律師資格並經法院認為適當者，亦得為第三審訴訟代理人。
第一項但書及第二項情形，應於提起上訴或委任時釋明之。
                                                                        Ｆ
